【裁判字號】    98,重上更(一),91
【裁判日期】    990226
【裁判案由】    給付補償金
【裁判全文】
臺灣高等法院民事判決              98年度重上更(一)字第91號
    上  訴  人  丙○○
    訴訟代理人  廖國訓律師
    被上訴人    陳位郎祭祀公業
    法定代理人  丁○○
                癸○○
                乙○○
                甲○○
                庚○○
    被上訴人    陳君德祭祀公業
    法定代理人  己○○
                子○○
                戊○○
                辛○○
                壬○○
    共      同
    訴訟代理人  方智雄律師
上列當事人間給付補償金事件，上訴人對於中華民國97年6月27
日臺灣臺北地方法院95年度重訴字第1249號第一審判決提起上訴
，經最高法院第一次發回更審，本院於99年2月2日言詞辯論終結
，判決如下：
    主      文
上訴駁回。
第二審及發回前第三審訴訟費用由上訴人負擔。
    事實及理由
一、程序方面：
    經查本件被上訴人陳君德祭祀公業之法定代理人之一陳永成
    於民國98年1月28日死亡，依「祭祀公業陳君德管理人選舉
    辦法」，由陳永成之繼承人長男子○○繼任其為陳君德祭祀
    公業法定代理人之職務，有戶籍謄本、祭祀公業陳君德管理
    人選舉辦法、戶籍登記簿謄本在卷可稽（見本院卷第33至43
    頁），其聲明承受訴訟，並無不合，合先敘明。
二、本件上訴人主張：
  (一)上訴人之祖父陳形自38年間起，即向被上訴人承租桃園縣龜
    山鄉○○○○○段菜公堂小段76地號及33 地號土地（下稱
    系爭33地號土地，被上訴人二人應有部分各二分之一）耕種
    ，並於桃園縣龜山鄉公所（下稱龜山鄉公所）登記三七五耕
    地租約，登記字號為龜公字第10號（下稱系爭租約）。嗣於
    63 年間陳形去世，系爭33地號土地則由上訴人之父陳忠發
    、叔父陳長安二人繼承續租及耕作。至65年間因實施耕者有
    其田結果，系爭33地號土地分割為33、33-12至33-24及
    33-32等15筆地號之土地，惟仍由陳忠發、陳長安續租。系
    爭租約至73年12月31日租賃期滿後，陳忠發、陳長安及被上
    訴人又共同向龜山鄉公所登記，續租六年。
  (二)然於71年間，桃園縣政府實施都市市地重劃，被上訴人獲得
    分配之土地為龜山鄉○○段59、71、77、79、85、138、139
    、141、155地號等九筆，該等土地分區使用編號為建地，而
    陳形所租之耕地係位於重劃區內，故於79年12 月31日租賃
    期滿後因該地已變更為非耕地，雙方即未再向龜山鄉公所登
    記續租，鄉公所因此於80年9月25日辦理三七五租賃登記之
    註銷。嗣陳忠發、陳長安分別於87年及89年間死亡，其等全
    體繼承人將承租權利讓與上訴人，上訴人因此取得系爭租約
    之一切請求權。
  (三)而系爭33地號土地既因市地重劃變為非耕地，不能達租賃之
    目的，且業經龜山鄉公所公告註銷租約，則上訴人自得依平
    均地權條例第63條第1項、第2項規定，請求被上訴人補償，
    補償之計算面積以重劃前租約面積為準。又系爭33地號土地
    面積依租約登記為2.2482甲，於65年間逕行分割為15筆，至
    71 年間重劃前之土地總面積為2萬920平方公尺。而龜山鄉
    公所於80年間註銷有效租約時，按重劃公告當期71年公告現
    值每平方公尺新臺幣（下同）2,200元計算，則被上訴人應
    補償上訴人之金額為1,534萬1,333元，爰請求被上訴人如數
    給付並加計自90年9月22日起至清償日止，按年利息5%計算
    之利息等語。
  (四)惟原審為上訴人敗訴之判決，上訴人為此就1,534萬1,333元
    及自95年12月22日起至清償日止之法定遲延利息部分，提起
    上訴（惟就90年9月22日起至95年12月21日止之法定遲延利
    息敗訴部分，並未聲明不服，已告確定），經本院前審判決
    上訴人勝訴。被上訴人聲明不服，經最高法院發回更審。爰
    上訴聲明：(一)原判決廢棄。(二)被上訴人應給付上訴人1,534
    萬1,333元，及自95年12月22日起至清償日止，按年利息5%
    計算之利息。(三)願供擔保請准宣告假執行。
三、被上訴人則以：
  (一)陳形向被上訴人承租系爭33地號土地，早於57年6月12日，
    因訴外人洪彭瑞蘭、郭朱兆麟等央求承租系爭33地號土地開
    設磚廠，而與當時陳位郎祭祀公業祭祀公業管理人陳先進、
    陳查某、陳祈、陳義灶訂立不動產租賃合約書。嗣經被上訴
    人與陳形協商，雙方達成下列協議：1.陳形同意放棄系爭33
    地號土地之耕作權。2.被上訴人向洪彭瑞蘭等人收取之押租
    金蓬萊谷3萬5,971台斤，其中三分之二分給陳形及其子陳忠
    發、陳長安。3.被上訴人每年向洪彭瑞蘭等人收取之租金蓬
    萊谷1萬7,986台斤，其中三分之二分給陳形及其子陳忠發、
    陳長安。陳形並於上開不動產租賃合約書當事人欄「耕作權
    放棄人」處蓋用其印章表示同意。
  (二)又被上訴人於62年7月12日將系爭33地號土地改出租與訴外
    人新新窯業股份有限公司（下稱新新公司），嗣財團法人長
    庚紀念醫院（下稱長庚醫院）於62年10月19日向新新公司買
    受該地之地上磚廠及該地租賃權利。被上訴人旋於65年9 月
    1日將系爭33地號土地改出租予長庚醫院，長庚醫院則於77
    年7月16日將系爭33地號土地交還被上訴人。
  (三)而被上訴人將系爭土地交付訴外人洪彭瑞蘭、郭朱兆麟開設
    磚廠後，陳形及其繼承人包括上訴人，未曾再於系爭33地號
    土地耕作，且另向承租人收取歷年交付之押租谷及租谷三分
    之二，則系爭租約已因違反禁止規定而歸於無效。又龜山鄉
    公所雖遲至80年9月25日始將系爭租約公告註銷，亦不能認
    在公告註銷系爭租約前，陳形及其繼承人與被上訴人間仍有
    耕地租約關係存在。系爭33地號土地於74年7月25日被編定
    為建地時，兩造間並無任何租賃關係，自無平均地權條例第
    63條第1項、第2項規定之適用。又自陳形於57年6月12日將
    系爭土地交還與被上訴人，迄今已罹於消滅時效，則上訴人
    亦不得再為請求等語，資為抗辯。並答辯聲明：(一)上訴駁回
    。(二)如受不利之判決，願供擔保請求免為假執行。
四、兩造不爭執之事實：
  (一)上訴人之祖父陳形與被上訴人就桃園縣龜山鄉○○○○○段
    菜公堂小段76地號及系爭33地號土地，自38年間起至57年6
    月12日前依耕地三七五減租條例訂有租約。陳形嗣於57年6
    月12日將系爭33地號土地交還被上訴人，被上訴人則將該地
    出租予訴外人洪彭瑞蘭、郭朱兆麟。被上訴人復於62年7 月
    12日將該地出租訴外人新新公司，長庚醫院則於62年10月19
    日向新新公司買受該地之地上磚廠及該地租賃權利。嗣被上
    訴人於65年9月1日將該地改出租長庚醫院董事長王永慶供開
    設磚廠之用，租賃期間自65年9月1日起至67年8月31日止，
    但長庚醫院自67年9月1日起仍占有該地。74年7月25日桃園
    縣政府將系爭33地號土地重劃變更為林口新市鎮用地，不能
    再開設磚廠，長庚醫院始於77年7月16日將該地交還被上訴
    人，有耕地三七五租約、土地登記謄本、繼承系統表、戶籍
    謄本、合約書、不動產租賃合約書、長庚醫院董事長王永慶
    出具證明書影本在卷可稽（見本院卷第76頁、原審卷一第11
    至30、91至93、141至144、153、253至254頁、卷二第12、
    13、15、22至25頁）。
  (二)上訴人之父陳忠發、叔陳長安另就上開76地號土地，訴請被
    上訴人給付補償金獲勝訴判決確定，有台灣板橋地方法院85
    年度重訴字第334號、本院87年度重上字第247號、最高法院
    89 年度台上字1898號民事判決影本可證（見原審卷一第31
    至69 頁）。
  (三)上訴人就系爭33地號土地，另向台灣桃園地方法院訴請被上
    訴人給付補償金（94年度重訴字第177號），惟因上訴人撤
    回起訴而終結。
  (四)上開67地號與系爭33地號土地，係因原租期屆滿未完成續約
    程序，於80年9月25日經龜山鄉公所公告註銷登記，並非因
    實施市地重劃致不能達到原租賃目的而予註銷，有桃園縣政
    府89年8月16日函文影本為證（見本院卷第80頁）。
五、兩造爭執要點為：(一)上訴人之祖父陳形與被上訴人於57 年6
    月12日訂立合約書之真意為何？(二)上訴人得否請求被上訴人
    給付補償費？茲就兩造爭點及本院得心證理由分述如下：
  (一)上訴人之祖父陳形與被上訴人於57年6月12日訂立合約書之
    真意為何？
  1.按解釋契約應以當事人立約當時之真意為準，而真意何在，
    又應以過去事實及其他一切證據資料為斷定之標準，不能拘
    泥文字或擷取契約中部分字句任意解釋，致失真意（參見最
    高法院19年上字第453號判例意旨）。至於解釋方法，則應
    以當事人所欲達到之經濟目的、交易習慣、任意法規及誠信
    原則為標準，合理解釋之，其中應將目的列為最先，習慣次
    之，任意法規又次之，誠信原則始終介於其間以修正或補足
    之。
  2.經查上訴人之祖父陳形與被上訴人就系爭33地號土地，原依
    耕地三七五減租條例訂有租約，陳形嗣於57年6月12日與被
    上訴人陳位郎祭祀公業就該地訂立合約書約定：「……茲因
    乙方（即陳形）同意甲方（即祭祀公業陳位郎管理人陳先進
    等四人）出賣磚土……條件如后：第壹條：乙方承租甲方所
    有坐落龜山鄉○○○○○段菜公堂小段參參地號貳點貳四
    八貳甲，乙方同意甲方將此內之磚土出賣，其磚土出賣期間
    甲方願意補貼乙方無法耕作之損失，其補貼方法如左：…
    …甲方出賣磚土每年所得利益蓬萊谷壹萬七千九百八拾六
    台斤，其中願意每年提出蓬萊谷壹萬壹千九百九拾壹台斤補
    貼乙方之兒子陳忠發、陳長安……第參條：甲方倘不履行交
    付交付補貼者，乙方及其兒子陳忠發、陳長安得拒絕任何人
    採取磚土並回復耕作……」有該合約書影本在卷可證（見原
    審卷一第253、254頁）。
  3.且陳位郎祭祀公業復於57年6月12日同日就系爭33地號土地
    ，出租與訴外人洪彭瑞蘭、郭朱兆麟並訂立租賃契約，且由
    耕作權人即陳形簽名表示同意放棄耕作權，改供洪彭瑞蘭、
    郭朱兆麟使用收益，有租約影本可稽（見原審卷二第22至25
    頁）。
  4.又陳形之子即陳忠發及陳長安並於80年8月23日以新莊郵局
    80年第706號存證信函覆陳位郎祭祀公業管理委員會稱：「
    ……然祭祀公業於民國57年間特遣派管理者陳查某、陳先進
    、陳義灶等前輩，前來與先父及晚輩等情商，謂之祭祀公業
    欠缺祭典及雜支等經費，欲將上開土地出租與他人，收取租
    金，以補經費之不足，又言若欲另租他人，須事先和先父定
    訂解約之情事，雙方言明『假放棄』且日後所收入之租金與
    押金，其全部的三分之二歸先父及晚輩等補貼家用，其餘作
    為祭祀經費，田賦等稅乃由佃方繳納，先父及晚輩等顧及吾
    等亦為祭祀公業派下之一員，毅然答應，此其後每年之祭典
    等業務才較有寬裕經費……」亦有存證信函影本為憑（見原
    審卷二第26至28頁）。
  5.另依龜山鄉公所耕地租佃委員會於81年2月14日就系爭33 地
    號土地租佃爭議事件調解筆錄所示：「申請人（即陳忠發、
    陳長安）陳述：20年前因公業欠缺經費，且也無法收成，因
    此公決由陳形（原承租人）出具放棄書，但私下仍保留租賃
    權，此由放棄書中表明土地再出租予磚廠之租金收益2/3 給
    佃農、1/3給公業可知……」有筆錄影本可按（見原審卷二
    第181至183頁）。
  6.則綜合上情觀察，陳位郎祭祀公業與上訴人之祖父陳形訂立
    上開合約書之目的，在於使陳位郎祭祀公業之營收與經費有
    所增加，因此陳形始同意拋棄該地耕作權，以利於陳位郎祭
    祀公業出賣系爭33地號土地磚土，而陳位郎祭祀公業則提撥
    出賣磚土所得利益補貼陳形之子陳忠發、陳長安，且同意如
    未依約補貼，陳形及其子得請求回復耕作。因此陳位郎祭祀
    公業若依約補貼陳忠發、陳長安，則陳形及其子即無利用該
    地耕作之可能。則據此足證被上訴人與陳形訂立上開合約書
    之真意，在於合意終止系爭租約，並以被上訴人違約未補貼
    ，為再度締結租約之停止條件。從而上訴人主張：上開合約
    書之真意為改良土質之休耕約定，雙方無意終止租約云云，
    應屬無據。
  (二)上訴人得否請求被上訴人給付補償費？
  1.按承租人應自任耕作，並不得將耕地全部或一部轉租於他人
    ；承租人違反前項規定時，原訂租約無效，得由出租人收回
    自行耕種或另行出租，耕地三七五減租條例第16條第1、2項
    定有明文。所謂承租人應自任耕作，係指承租人應以承租之
    土地供自己從事耕作之用而言。又所謂原訂租約無效，係指
    承租人違反不自任耕作或轉租之限制時，原訂租約無待於另
    為終止表示，當然向後失其效力，租賃關係因而歸於消滅而
    言。故耕地租約無效後，除兩造有另行成立租賃關係之合意
    外，不因出租人嗣後繼續收租默示同意承租人使用未自任耕
    作土地，或於原訂租約租期屆滿後換訂租約，而使原已無效
    之租約恢復其效力（最高法院80年台再字第15號判例、92年
    度台上字第2494號判決意旨參照）。
  2.經查上訴人之祖父陳形業與被上訴人陳位郎祭祀公業合意終
    止系爭租約，已如前述。惟系爭租約之出租人為被上訴人二
    人，則被上訴人終止系爭租約時，依民法第258條第1項、第
    2項、第263條規定，即應由被上訴人全體向承租人陳形為意
    思表示，始足當之。但陳形於57年6月12日僅與陳位郎祭祀
    公業訂立合約書終止系爭租約，並未與被上訴人陳君德祭祀
    公業訂約，則依上說明，系爭租約即無從因契約當事人合意
    而終止。然陳形既已同意拋棄系爭33地號土地耕作權，主觀
    上已無自任耕作之意思，客觀上亦無自任耕作之事實，則依
    上說明，系爭租約當然無效。且縱使陳形嗣後有代繳田賦以
    給付租金之事實，亦不能認為被上訴人默示同意陳形使用未
    自任耕作土地，而使原已無效之租約恢復其效力。從而上訴
    人自無從繼承系爭租賃關係，亦無從主張契約上之權利。
  3.至於陳形與其子續於62年、68年、74年向龜山鄉公所申辦租
    約登記時，被上訴人未為反對之意思表示，且龜山鄉公所亦
    於74年發函通知辦理變更登記，於75年通知勘查是否具自耕
    能力等情，固有函文影本可證（見原審卷一第221至223頁）
    。惟系爭租約既已因陳形未自任耕作而無效，自不因龜山鄉
    公所就管理租約登記事項所為之措施，而使原已無效之租約
    恢復其效力。是上訴人此部分主張，並不足採。
  4.又按出租之公、私有耕地因實施市地重劃致不能達到原租賃
    之目的者，由直轄市或縣（市）政府逕為註銷其租約並通知
    當事人；依前項規定註銷租約者，承租人固得請求或領取補
    償（平均地權條例第63第1項、第2項規定參照）。經查依龜
    山鄉公所80年9月25日公告所示，系爭租約自民國74年6月1
    日起至79年12月31日止期滿，出租人、承租人均未於期滿之
    翌日起45日內申請終止或續訂登記，故依照耕地三七五租約
    清理要點第七條規定，逕行註銷租約登記，有該公告影本為
    證（見原審卷一第181頁）。則據此足證系爭33地號土地之
    耕第三七五租約，係因原租期屆滿未完成續約程序，於80年
    9 月25日經桃園縣龜山鄉公所公告註銷登記，並非因實施市
    地重劃致不能達到原租賃目的而予註銷，亦有桃園縣政府89
    年8月16日函文影本為證（見本院卷第80頁）。從而系爭租
    約既非因實施市地重劃致遭註銷，上訴人自無從依平均地權
    條例第63條第1項、第2項規定，請求被上訴人補償。
  5.至於上訴人之父陳忠發、叔陳長安另就上開76地號土地，訴
    請被上訴人給付補償金雖獲勝訴判決確定，固有台灣板橋地
    方法院85年度重訴字第334號、本院87年度重上字第247號、
    最高法院89年度台上字1898號民事判決影本可證（見原審卷
    一第31至69頁）。惟該案件之當事人與訴訟標的均與本件不
    同，本院自不受其拘束，併予敘明。
六、綜上所述，上訴人依依平均地權條例第63條第1項、第2項規
    定，請求被上訴人補償1,534萬1,333元本息，並無理由，不
    應准許。原審判決上訴人敗訴，理由雖有不同，但結論並無
    二致，仍應予以維持。上訴意旨仍執陳詞，求予廢棄改判，
    為無理由，應予駁回上訴。
七、因本件事證已臻明確，兩造其餘主張、陳述及所提之證據，
    經本院審酌後認與判決結果不生影響，爰不逐一論列，附此
    敘明。
八、據上論結，本件上訴為無理由。依民事訴訟法第449條第2項
    、第78條，判決如主文。
中    華    民    國    99    年    2    月    26    日
                    民事第七庭
                        審判長法  官 鄭三源
                              法  官 呂太郎
                              法  官 邱  琦
正本係照原本作成。
如不服本判決，應於收受送達後20日內向本院提出上訴書狀，其
未表明上訴理由者，應於提出上訴後20日內向本院補提理由書狀
（均須按他造當事人之人數附繕本）上訴時應提出委任律師或具
有律師資格之人之委任狀；委任有律師資格者，另應附具律師資
格證書及釋明委任人與受任人有民事訴訟法第466條之1第1項但
書或第2項（詳附註）所定關係之釋明文書影本。
中    華    民    國    99    年    2     月    26    日
                              書記官  廖艷莉
附註：
民事訴訟法第466條之1（第1項、第2項）：
對於第二審判決上訴，上訴人應委任律師為訴訟代理人。但上訴
人或其他法定代理人具有律師資格者，不在此限。
上訴人之配偶、三親等內之血親、二親等內之姻親，或上訴人為
法人、中央或地方機關時，其所屬專任人員具有律師資格並經法
院認為適當者，亦得為第三審訴訟代理人。

司法院資訊處製作；財團法人民間司法改革基金會備份。
